【裁判字號】    95,選上訴,37
【裁判日期】    950731
【裁判案由】    選罷法
【裁判全文】
臺灣高等法院刑事判決                95年度選上訴字第37號
上  訴  人  台灣桃園地方法院檢察署檢察官
被      告  甲○○
            乙○○
共      同
選任辯護人  呂福元  律師
上列上訴人因被告選罷法案件，不服臺灣桃園地方法院95年度選
訴字第6號，中華民國95年3月27日第一審判決（起訴案號：臺灣
桃園地方法院檢察署94年度選偵字第 108號），提起上訴，本院
判決如下：
    主  文
上訴駁回。
    事  實
一、甲○○係桃園縣第十六屆縣議員桃園市選區候選人，乙○○
    係甲○○之父，蕭鳳玉（原審另行判決，處有期徒刑 5月，
    如易科罰金，以 3百元折算壹日。禠奪公權壹年。）則係乙
    ○○擔任理事長之桃園縣客家會成員。甲○○、乙○○、蕭
    鳳玉為能使甲○○順利當選，共同基於對於有投票權人交付
    賄賂，而約其投票予甲○○之概括犯意，利用乙○○以其桃
    園縣第15屆縣議員之身分，於民國94年7月至8月間向桃園縣
    議會申請服務選民之用，而印有『桃園縣議會、議長曾忠義
    、副議長邱奕勝敬贈』之「竹醋石鹼」香皂禮盒（內有香
    皂六塊）；因蕭鳳玉對許皕琲、吳振忠較為熟識，故於同年
    十月間，甲○○在蕭鳳玉陪同下，持前揭「竹醋石鹼」香
    皂禮盒至桃園縣桃園市○○路217之1號拜訪許皕琲；繼又至
    桃園縣桃園市○○路 215號拜訪吳振忠（許皕琲經檢察官緩
    起訴處分、吳振忠經職權不起訴處分）；並分別交付「竹醋
    石鹼」香皂禮盒一盒與具有投票權之許皕琲、吳振忠，藉
    此交付賄賂之方式，要求於投票日時，投票予甲○○。嗣經
    台灣桃園地方法院檢察署蒐獲情資後，指揮法務部調查局桃
    園縣調查站、法務部調查局北部機動工作組、桃園縣政府警
    察局、桃園縣政府警察局桃園分局調查，循線查獲上情，並
    扣得「竹醋石鹼」香皂禮盒二盒。
二、案經桃園縣政府警察局桃園分局報請台灣桃園地方法院檢察
    署檢察官偵查起訴。
    理  由
一、上開犯罪事實，業據被告甲○○、乙○○於原審及本院審理
    時坦承不諱，核與證人許皕琲、吳振忠之證述相符，並有扣
    案之「竹醋石鹼」香皂禮盒二盒可資佐憑，本院審理時勘
    驗該香皂禮盒上確實印有『桃園縣議會、議長曾忠義、副議
    長邱奕勝敬贈』字句，足認共同被告乙○○所陳該香皂係以
    桃園縣第十五屆縣議員之身分，向桃園縣議會申請一節，應
    可採信。本案事證明確，被告甲○○、乙○○犯行洵堪認定
    ，應予依法論科。
二、被告甲○○、乙○○行為後，公職人員選舉罷免法第90條之
    1第1 項於94年11月30日經總統華總一義字第09400196881號
    令修正公布，於同年12月 2日施行。該條文原為「對於有投
    票權之人，行求期約或交付賄賂或其他不正利益，而約其不
    行使投票權或為一定之行使者，處五年以下有期徒刑，得併
    科新台幣40萬元以上 4百萬元以下罰金。」，經修正為「對
    於有投票權之人，行求期約或交付賄賂或其他不正利益，而
    約其不行使投票權或為一定之行使者，處 3年以上10年以下
    有期徒刑，得併科新台幣1百萬元以上1千萬元以下罰金」。
    經比較新、舊法結果，既以行為時即舊法規定較有利於被告
    ，則依現行刑法第2條第1項前段規定，自應適用行為時法即
    修正前之公職人員選舉罷免法第90條之1第1項處斷。核被告
    甲○○、乙○○所為，均係違反修正前之公職人員選舉罷免
    法第90條之1第1項之對於有投票權之人，交付賄賂，而約投
    票權為一定之行使罪。被告甲○○、乙○○，及已判決確定
    之蕭鳳玉，就上述犯行有犯意之聯絡及行為之分擔，皆為共
    同正犯。被告甲○○、乙○○等二次犯行，時間緊接，方法
    相同，觸犯犯罪構成要件相同之罪名，顯係基於概括之犯意
    為之，依連續犯規定論以一罪，並依刑法第56條之規定加重
    其刑。被告甲○○、乙○○行為後，刑法第56條連續犯之規
    定，業於94年1月7日修正通過刪除，同年2月2日公布，並於
    95年7月1日施行，則被告之犯行，因行為後新法業已刪除連
    續犯之規定，此刪除雖非犯罪構成要件之變更，但顯已影響
    行為人刑罰之法律效果，自屬法律有變更，依新法第2條第1
    項規定，比較新、舊法結果，仍應適用較有利於被告之行為
    時法律即舊法論以連續犯（最高法院95年第 8次刑事庭會議
    決議參照）。又被告甲○○雖於偵查中坦承有將香皂禮盒送
    與許皕琲、吳振忠，被告乙○○雖於偵查中坦承有將香皂禮
    盒提供被告甲○○贈送客家會選民，然否認其目的在約使投
    票權為一定之行使，是其上開陳述尚與公職人員選舉罷免法
    第90條之1第5項前段規定不符，一併敘明。
三、原審以被告罪證明確，適用修正前公職人員選舉罷免法第90
    條之1第1項、第3項、第98條第 3項，刑法第11條前段、第2
    條第 1項（原審判決時有但書）、第28條、（修正前）第56
    條、（修正前）第41條第 1項、第37條第2項、第74條第1款
    ，（刪除前）罰金罰鍰提高標準條例第 2條，並審酌選舉乃
    民主政治之重要表徵，攸關一國政治良窳甚鉅，而賄選對選
    風之敗壞甚鉅，被告甲○○、乙○○竟以交付賄賂之方式，
    圖謀使被告甲○○當選，破壞選舉之公平性與正當選舉文化
    ，惟被告甲○○素行尚佳、被告乙○○出於父子情感、犯罪
    動機、目的、手段、智識程度、及犯罪後均坦承等一切情狀
    ，分別量處被告乙○○有期徒刑 6月，並諭如知易科罰金以
    三百元折算一日，暨宣告褫奪公權 2年。而被告乙○○於犯
    罪時之刑法第41條第1項前段規定：「犯最重本刑為5年以下
    有期徒刑以下之刑之罪，而受 6個月以下有期徒刑或拘役之
    宣告，因身體、教育、職業、家庭之關係或其他正當事由，
    執行顯有困難者，得以1元以上3元以下折算一日，易科罰金
    。」又被告乙○○行為時之易科罰金折算標準，修正前罰金
    罰鍰提高標準條例第 2條前段（現已刪除）規定，就其原定
    數額提高為100倍折算1日，則本件被告乙○○行為時之易科
    罰金折算標準，應以銀元300元折算1日，經折算為新臺幣後
    ，應以新臺幣900元折算為1日。惟95年7月1日修正通過，同
    年2月 2日公布施行之刑法第41條第1項前段則規定：「犯最
    重本刑為五年以下有期徒刑以下之刑之罪，而受六個月以下
    有期徒刑或拘役之宣告者，得以新臺幣一千元、二千元或三
    千元折算一日，易科罰金。」比較修正前後之易科罰金折算
    標準，以修正公布施行前之規定，較有利於被告乙○○，則
    應依刑法第 2條第1項前段，適用修正前刑法第41條第1項前
    段規定，定其折算標準。另被告甲○○有期徒刑 1年，暨宣
    告褫奪公權 2年。末查被告甲○○前未曾受有期徒刑以上刑
    之宣告，有卷附本院被告前案紀錄表可按，其因一時失慮，
    偶罹刑典，經此起訴審判，當知所警惕，信無再犯之虞，認
    所宣告之刑以暫不執行為適當，並諭知緩刑 4年，以啟自新
    。並以扣案之「竹醋石鹼」香皂禮盒二盒，係用以交付之
    賄賂，不問屬於何人所有，均應依公職人員選舉罷免法第90
    條之1第3項沒收。
四、又行為後法律有變更者，依修正前刑法第2條第1項之規定，
    以適用裁判時法為原則，如行為時法有利於行為人，則例外
    適用行為時法；依修正後刑法第2條第1項規定，以適用行為
    時法為原則，惟如裁判時法有利於行為人，則例外的適用裁
    判時法。以往實務見解，認原判決未及比較適用新舊法時，
    上訴後，雖比較結果以舊法有利於行為人，而原判決別無其
    他撤銷事由，仍應由本院以此為由撤銷改判。惟修正後之規
    定係以適用行為時法為原則，因此原判決雖未及比較適用，
    然上訴本院後，經比較新舊法，行為後之法律並非較有利於
    行為人，仍應適用行為時法，則原判決適用行為時法即無不
    當，自不構成撤銷之事由。
五、檢察官上訴意旨以：按選舉乃民主制度之基石，被告甲○○
    、乙○○不思以合法之方式爭取選民支持，反以違反法紀之
    方式從事賄選，嚴重破壞民主選賢與能之機制，致選風販壞
    ，每逢選舉即勞費大批警力查緝，對於社會損害非輕，原審
    僅量處上開之刑，並未處以適額之罰金即逕予緩刑之宣告，
    實屬過輕，無法收懲儆之效等語；而指摘原判決不當。惟本
    院認被告甲○○、乙○○行求投票賄選之對象僅二人，且使
    用之工具係先由乙○○以其桃園縣第十五屆縣議員之身分，
    向桃園縣議會申請印有『桃園縣議會、議長曾忠義、副議長
    邱奕勝敬贈』之「竹醋石鹼」香皂禮盒，價值並非很高，
    且非為選舉而特別準備之物；本院原審判決認事用法並無不
    合，量刑亦屬適當。檢察官之上訴為無理由，應予駁回。
據上論斷，應依刑事訴訟法第368條，判決如主文。
本案經檢察官林秀濤到庭執行職務。
中    華    民    國    95    年    7     月    31    日
                  刑事第六庭  審判長法  官  林  堭  儀
                                    法  官  蔡  聰  明
                                    法  官  王  炳  梁
以上正本證明與原本無異。
如不服本判決，應於收受送達後十日內向本院提出上訴書狀，其
未敘述上訴之理由者並得於提起上訴後十日內向本院補提理由書
（均須按他造當事人之人數附繕本）。
                                    書記官  潘  大  鵬
中    華    民    國    95    年    8     月    1     日
附錄：本案論罪科刑法條全文
公職人員選舉罷免法第90條之1
對於有投票權之人，行求期約或交付賄賂或其他不正利益，而約
其不行使投票權或為一定之行使者，處3年以上10年以下有期徒
刑，得併科新臺幣1百萬元以上1千萬元以下罰金。
預備犯前項之罪者，處 1 年以下有期徒刑。
預備或用以行求期約或交付之賄賂，不問屬於犯人與否，沒收之
。
犯第 1 項或第 2 項之罪，於犯罪後 6 個月內自首者，減輕或免
除其刑；因
而查獲候選人為正犯或共犯者，免除其刑。
犯第 1 項或第 2 項之罪，在偵查中自白者，減輕其刑；因而查
獲候選人為
正犯或共犯者，減輕或免除其刑。
公職人員選舉罷免法第98條：
犯本章之罪，其他法律有較重處罰之規定者，從其規定。
辦理選舉、罷免事務人員，假借職務上之權力、機會、或方法，
以故意犯
本章之罪者，加重其刑至二分之一。
犯本章之罪或刑法分則第 6 章之妨害投票罪，宣告有期徒刑以上
之刑者，
並宣告褫奪公權。


司法院資訊處製作；財團法人民間司法改革基金會備份。
